【裁判字號】    96,交訴,106
【裁判日期】    970212
【裁判案由】    過失致死等
【裁判全文】
臺灣彰化地方法院刑事判決             96年度交訴字第106號
公  訴  人  臺灣彰化地方法院檢察署檢察官
被      告  甲○○
輔  佐  人
即被告之兄  乙○○
                      號
上列被告因過失致死等案件，經檢察官提起公訴（96年度偵字第
3047號），本院判決如下：
    主  文
甲○○因過失致人於死，處有期徒刑捌月，減為有期徒刑肆月，
如易科罰金，以新台幣壹仟元折算壹日。又對於無自救力之人，
依法令應扶助、保護，而不為其生存所必要之扶助、保護，處有
期徒刑肆月，如易科罰金，以新台幣壹仟元折算壹日，減為有期
徒刑貳月，如易科罰金，以新台幣壹仟元折算壹日。應執行有期
徒刑伍月，如易科罰金，以新台幣壹仟元折算壹日。
    事  實
一、甲○○因中度智能不足，其認知、知覺、理解、判斷及自我
    控制能力受損，致其辨識行為違法之能力顯著降低，為精神
    耗弱之人。其於民國（下同）95年11月1 日下午5 時55分許
    ，騎乘腳踏車沿彰化縣竹塘鄉○○村○○路自北往南方向逆
    向行駛於南往北之車道上，行經竹五路與文昌路交岔路口時
    ，本應注意慢車行駛在未劃設慢車道之道路，應靠右側路邊
    行駛，且不得任意停放，而依當時情形，並非不能注意，竟
    疏未注意，因內急，竟將腳踏車停在該南往北之車道上（未
    緊靠路邊），脫下外褲準備小解時，適有鄭清江所騎乘車號
    G2Y-785 號之重型機車亦沿彰化縣竹塘鄉○○村○○路自南
    往北方向右轉駛來，鄭清江本應注意機車行駛時，駕駛人應
    注意車前狀況，並隨時採取必要之安全措施，而依當時情形
    ，並非不能注意，亦疏未注意，於右轉彎後，突見甲○○停
    於車道上小解，閃避不及而發生擦撞，致人車倒地滑行於路
    面中線，鄭清江受有頭部外傷併右側硬腦膜下腔出血及蜘蛛
    膜下腔出血血腫及顱內出血、呼吸衰竭、尿前症出血等傷害
    。甲○○於肇事後，明知肇事當時天色已昏暗，且肇事現場
    附近並無住宅，亦無其他車輛或行人經過，另鄭清江受上述
    嚴重傷害後倒於路邊，已屬無自救力之人，而依道路交通事
    故處理辦法之規定，發生道路交通事故，駕駛人或肇事人如
    遇有人受傷者，應迅予救護，並儘速通知消防機關，不得任
    意移動肇事車輛及現場痕跡證據，詎另基於遺棄之故意，不
    為必要之扶助，即行逃逸，事後並將肇事腳踏車丟棄在彰化
    縣二林鎮○○里路中巷原成大排水溝內。嗣經警調閱監視器
    畫面後，循線查獲。鄭清江經送財團法人彰化基督教醫院二
    林分院急救，於95年11月18日下午4 時10分許，因前述車禍
    所受傷害，不治死亡。
二、案經鄭清江之女丙○○訴請臺灣彰化地方法院檢察署檢察官
    偵查起訴。
    理  由
壹、證據能力部分：
    本案全部卷證所涵括之供述證據及非供述證據，經公訴人、
    被告及被告之輔佐人均同意全部證據之證據能力，是後述所
    引用證據之證據能力均無疑義，合先敘明。
貳、認定事實及論罪科刑部分：
一、訊據被告甲○○固坦承在上揭時、地逆向騎乘腳踏車，因內
    急暫時停車而與被害人鄭清江發生車禍，致被害人鄭清江人
    車倒地後，於95年11月18日不治死亡，且其於車禍後並未報
    警，即牽腳踏車回家，途中因腳踏車壞掉才將腳踏車丟在路
    邊等情，惟矢口否認有何過失致死及遺棄罪之犯行，辯稱：
    伊當時因內急緊靠於路邊小解，是被害人鄭清江疏未注意車
    前狀況撞到伊滑倒，伊因為當時褲子濕掉所以才要回家等語
    。經查：
  (一)被告甲○○於95年11月1 日下午5 時55分許，騎乘腳踏車沿
    彰化縣竹塘鄉○○村○○路自北往南方向逆向行駛，行經竹
    五路與文昌路交岔路口時，因內急而將腳踏車停在車道上，
    脫下外褲準備小解時，適有被害人鄭清江所騎乘車號G2Y-78
    5 號之重型機車亦沿彰化縣竹塘鄉○○村○○路自南往北方
    向右轉駛來，突見被告甲○○停於車道上小解，閃避不及而
    發生擦撞，致人車倒地滑行至路面中線，鄭清江受有頭部外
    傷合併硬腦膜下腔出血及蜘蛛膜下腔出血、呼吸衰竭、尿前
    症出血之傷害之情，業據被告甲○○供承在卷，且有道路交
    通事故現場圖、監視器翻拍照片3 張、現場照片及肇事車輛
    照片各14張、財團法人彰化基督教醫院診斷書1 紙在卷可稽
    。由肇事車輛照片觀之，肇事之腳踏車左前側及左側下管均
    有刮擦痕，高度為60公分，而被害人鄭清江所騎乘之車號G2
    Y-785 號之重型機車前擋板右側亦有刮擦痕，高度亦為60公
    分，且證人即彰化縣警察局芳苑分局員警廖健宏於本院審理
    時證稱：「（本件可否確認機車與腳踏車車體碰撞的位置？
    ）我們是先從派出所所調閱的資料與筆錄來看，認為機車與
    腳踏車疑似有碰撞的現象，我們有針對相關高度來研判，在
    我們勘察報告中腳踏車編號A （相片編號12）、E （相片編
    號17）及機車編號1 的高度比較相近，有可能是機車右前側
    ，與腳踏車的左前側菜籃的地方比較有可能，因為機車左側
    都是刮地痕跡，所以是左側倒地，右前側有出現粉紅色的粉
    末，所以有可能是右前側撞擊；腳踏車的部分，如果是從右
    邊的力量來的話，不可能會有照片中的撞擊情形，腳踏車左
    側菜籃變形蠻嚴重的，應該是左側撞擊之後，右側的力量才
    有可能跳開，我們針對菜籃整個凹陷進去的狀態，菜籃凹陷
    進去的情況比較像新的損害，就我們看整個車體來看，包含
    前車輪部分，受到外來的力量，應該是由左側來的。」、「
    （從你的鑑識經驗來看，可否確認是機車右側撞擊到腳踏車
    左側？）應該可以確定，以腳踏車整體受損的情況來看，應
    該是由左邊側撞的可能性比較高。」等語，足見於肇事當時
    確係被告所騎乘之該腳踏車左側與被害人鄭清江所騎乘之上
    開重型機車之右側擦撞，而致被害人鄭清江人車倒地無疑。
  (二)被告甲○○雖辯稱：伊係緊靠路邊小解云云，惟其所供述之
    暫停地點均不一致，其於95年11月9 日由員警陪同前往肇事
    現場所指述之現場撞擊位置（參見相驗卷第20頁之現場照片
    ）與95年12月15日於檢察官現場勘查所指述之現場撞擊位置
    相同，係道路交通事故現場圖之黑色「X 」部分（即撞擊位
    置係在南往北向之車道上），而其於95年11月19日檢察官現
    場勘查時則供稱伊是在對面水泥護欄內上廁所（即道路交通
    事故現場圖之紅色「X 」部分，撞擊位置在北往南向之車道
    上）。惟由道路交通事故現場圖所示之刮地痕係由東南方延
    伸至西北方之方向，且刮地痕跡係位於道路中央分隔線中央
    觀之，復酌以被害人鄭清江騎乘機車之方向係由南向北方向
    行駛，而被告甲○○騎乘腳踏車之方向係由北向南方向行駛
    ，足見被害人鄭清江當時係騎乘機車於南向北車道上由南向
    北方向行駛，而於該南向北車道撞擊被告甲○○之腳踏車，
    嗣後向左偏移倒地，造成在道路中央分隔線上由東南方延伸
    至西北方之刮地痕，亦足見當時被告甲○○係將腳踏車停於
    南向北車道上與被害人鄭清江之機車發生擦撞無疑。而證人
    即車禍當時處理員警王志田亦同此見解，其於本院審理時證
    稱：「（從本件刮地痕的位置及機車車體受損的情況來看，
    可否看出是機車哪部位與地面摩擦造成的刮地痕？）停機車
    的左邊支撐架刮地造成的。」、「（從本件刮地痕的走向來
    看，可否反方向延伸出本件機車倒地前的車行位置？）機車
    倒地之後機車橫向，支撐架是打開的，慣性原理造成機車變
    成橫向，順便將支撐架打開，機車應該是在車道中間靠右一
    點，因為機車輪胎到腳踏板的位置有段距離，倒地是在中間
    位置滑行後支撐架打開，而刮地痕是剛好在分向線的中間，
    所以研判機車是在分向線右邊行駛向左倒地造成分向線中間
    的刮地痕。」等語，又目擊證人羅麗芬於警詢中復證稱：「
    （你如何經過事故現場？）我乘坐在貨車上，跟隨公司的貨
    車去送貨，在返回公司的路上經過事故現場的。」、「（你
    有無見到事故發生經過？現場情形為何？）沒有。就見到一
    部機車倒在路中間，有一個人躺在機車旁。」、「（你有無
    見到可疑的事物？）在事故現場前有見到一人牽著腳踏車往
    反方向走。」、「（你當時行進方向為何？牽著腳踏車者往
    哪一方向走？）我從竹塘鄉往二林的原斗方向走。牽腳踏車
    是在我的右邊往我的後方行走。」等語，益見被告甲○○當
    時確係逆向行駛於南向北之車道上，並於該車道內與被害人
    鄭清江發生擦撞無疑。
  (三)又由卷附之肇事車輛照片觀之，被告甲○○所騎乘之腳踏車
    遭撞擊後左側菜籃凹陷，左側之下管及左前叉上端有多處刮
    擦痕，而右前叉端已與前輪分離，有卷附之肇事車輛照片及
    彰化縣警察局現場勘查報告可稽，足見撞擊力道之大，倘如
    被告所言，其係停放於緊靠路邊之護欄前與被害人之機車發
    生擦撞，理應因腳踏車向左發生偏斜而與護欄發生擦撞痕跡
    ，惟經檢察官命警採集腳踏車左前叉上端之漆片（腳踏車為
    紅色）與護欄上所採集到之粉紅色漆片送請內政部警政署刑
    事警察局鑑驗之結果，發現二者之漆片均不相似，有該局96
    年1 月18日刑鑑字第0960000239號鑑定書附於相驗卷可考，
    足見被告所騎乘之腳踏車並未與護欄發生擦撞，是被告辯稱
    ：伊係緊靠路邊（即護欄前）與被害人之機車發生擦撞等語
    ，並不足採。
  (四)按慢車應在未劃設慢車道之道路，應靠右側路邊行駛；且不
    得任意停放，道路交通安全規則第124 條第2 項及同規則第
    131 條分別定有明文。被告甲○○騎乘屬於慢車之腳踏車理
    應遵守上開規定，惟其應注意上開規定而未注意，並未緊靠
    右側路邊行駛，反而任意侵入對向車道，且隨意停放，致被
    害人鄭清江騎乘機車由南往北方向向右轉彎後不及注意，撞
    擊至被告甲○○停放之腳踏車，而人車倒地滑行，足見被告
    甲○○就本件車禍之發生確有過失。又被害人鄭清江因本件
    車禍造成受有頭部外傷併右側硬腦膜下腔出血及蜘蛛膜下腔
    出血血腫及顱內出血、呼吸衰竭、尿前症出血等傷害，經送
    往財團法人彰化基督教醫院二林分院急救，於95年11月18日
    下午4 時10分仍因顱內出血及心肺衰竭而死亡之情，亦經臺
    灣彰化地方法院檢察署檢察官督同檢驗員相驗屬實，有勘驗
    筆錄、驗斷書、相驗屍體證明書、相驗照片5 幀在卷為憑。
    故而，應可認被害人鄭清江遭撞倒地後，已陷於無法自救之
    情形，且被害人鄭清江確因本件車禍致傷而死亡，被告甲○
    ○之過失與被害人鄭清江之死亡有因果關係至明。
  (五)又被告甲○○於檢察官95年11月19日訊問時自承稱：當時天
    色很晚，路旁都沒有人也沒有住家等語，足見被告應知其於
    車禍後逕行離去，可能造成被害人因此無人救護之情形。而
    被害人鄭清江因本件車禍遭撞倒地後，已陷於無法自救之情
    形亦如前述。且道路交通事故管理辦法第3 條第2 款規定：
    「發生道路交通事故，駕駛人或肇事人應先為下列處置：二
    、有受傷者，應迅予救護，並儘速通知消防機關。」，而所
    謂「道路交通事故」，依同法第2 條第1 款之規定，係指「
    車輛或動力機械在道路上行駛，致有人受傷或死亡，或致車
    輛、動力機械、財物損壞之事故。」，依道路交通管理辦法
    之母法（依據道路交通管理處罰條例第92條之規定所訂定）
    即道路交通管理處罰條例第3 條第8 款規定：「車輛：指在
    道路上以原動機行駛之汽車（包括機器腳踏車）或以人力、
    獸力行駛之車輛。」，被告騎乘腳踏車肇事，自應遵守受開
    道路交通事故管理辦法之規定，對於受傷者應迅予救護，其
    竟未為必要之救護或其他保護措施，而逕自牽移腳踏車逃逸
    ，其遺棄犯行應堪認定。
  (六)綜上，本件事證明確，被告上開過失致死及遺棄犯行均堪認
    定。
二、核被告所為，係犯刑法第276 條第1 項之過失致死罪及第29
    4 條第1 項之普通遺棄罪。雖本件被害人鄭清江已於95年11
    月18日死亡，已如前述，惟刑法第294 條第2 項之遺棄致死
    罪，其成立須被告之遺棄行為與被害人之死亡結果間有因果
    關係為必要，此觀該法文自明，倘無論被告是否施予扶助，
    均不免被害人死亡結果之發生，即難科以被告遺棄致死之刑
    責，查本件車禍之發生係95年11月1 日下午5 時55分，而被
    害人鄭清江死亡之時間為96年11月18日下午4 時10分，有相
    驗屍體證明書可證，足見被害人鄭清江並非於送醫急救後因
    不及救治而隨即死亡，且被害人鄭清江於本件車禍後受有頭
    部外傷併右側硬腦膜下腔出血及蜘蛛膜下腔出血血腫及顱內
    出血、呼吸衰竭、尿前症出血等傷害，並因心肺衰竭及顱內
    出血而死亡，復有財團法人彰化基督教醫院診斷證明書、相
    驗屍體證明書可稽，益見當時被害人傷勢之沉重，再依本院
    調查所得，亦尚乏積極之證據證明肇事當時被告若立刻予以
    救助可免被害人死亡，是尚無法論被告以刑法第294 條第2
    項之遺棄致死罪，附此敘明。被告所犯上開二罪間，犯意各
    別，行為不同，應予分論併罰。又本院將被告甲○○送請財
    團法人彰化基督教醫院精神科為精神鑑定，經該院來函表示
    ：「個案於鑑定時之表現為智能不足，無明顯精神症狀，由
    病史及臨床表現判斷，個案於犯行時之智能狀態應與鑑定時
    相類似。依心理測驗結果顯示，個案之智能屬於中度智能障
    礙，依臺灣精神醫學會之判斷標準，中度智能障礙者的精神
    狀態屬過去所謂之『精神耗弱』。意即個案因智能不足，其
    辨識行為違法或依辨識而行為之能力，顯著較一般人為低。
    」，有該院精神科彰基精鑑字第96070004號精神鑑定報告書
    1 份在卷可稽，被告並領有中華民國身心障礙手冊附卷足憑
    ，足認被告於案發時有因智能不足，致其辨識行為違法之能
    力顯著降低之情況，是其所犯上開二罪，爰均依刑法第19條
    第2 項規定減輕其刑。爰酌被告並無任何前科記錄，素行良
    好，其犯罪之動機、過失之程度、所生之危害及尚未賠償被
    害人家屬並達成和解等一切情狀，分別量處如主文所示之刑
    ，並就遺棄罪部分諭知易科罰金之折算標準。再查被告上開
    所犯二罪均在96年4 月24日以前，所犯均符合中華民國96年
    罪犯減刑條例第2 條第1 項第3 款減刑條件之規定，應予減
    輕其刑2 分之1 ，並依同條例第9 條之規定，分別諭知易科
    罰金之折算標準，暨依該條例第10條第1 項及刑法第51條第
    5 款、第41條第1 項前段之規定，定應執行之刑並諭知易科
    罰金之折算標準。
據上論斷，應依刑事訴訟法第299 條第1 項前段，刑法第276 條
第1 項、第294 條第1 項、第19條第2 項、第51條第5 款、第41
條第1 項前段，中華民國96年罪犯減刑條例第2 條第1 項第3款
、第7 條、第9 條、第10條第1 項，刑法施行法第1 之1 條第1
項、第2 項前段，判決如主文。
本案經檢察官張聖傳到庭執行職務。
中    華    民    國    97    年    2     月    12    日
                      交通法庭    審判長法官  石馨文
                                  法      官  林秉暉
                                  法      官  黃齡玉
以上正本證明與原本無異。
如不服本判決，應於判決送達後10日內，向本院提出上訴狀（ 須
附繕本 ）。
中    華    民    國    97    年     2    月    12    日
                                  書  記  官  施嘉玫
中華民國刑法第276條
（過失致死罪）
因過失致人於死者，處 2 年以下有期徒刑、拘役或 2 千元以下
罰金。
從事業務之人，因業務上之過失犯前項之罪者，處 5 年以下有期
徒刑或拘役，得併科3千元以下罰金。
中華民國刑法第294條
（違背義務之遺棄罪）
對於無自救力之人，依法令或契約應扶助、養育或保護而遺棄之
，或不為其生存所必要之扶助、養育或保護者，處6月以上、5年
以下有期徒刑。
因而致人於死者，處無期徒刑或 7 年以上有期徒刑；致重傷者，
處 3 年以上 10 年以下有期徒刑。


司法院資訊處製作；財團法人民間司法改革基金會備份。
